臺灣高等法院臺南分院刑事判決　　　　　　　九十年度上訴字第八九四號　　 Ｃ
　　　上　訴　人
　　　即　被　告　乙　○　○
　　　指定辯護人　本院公設辯護人　戊　○　○
右上訴人因強盜等案件，不服臺灣台南地方法院九十年度訴緝字第四號中華民國九十
年五月二十八日第一審判決（起訴案號：臺灣台南地方法院檢察署八十八年度偵字第
五八０一號、台灣雲林地方法院檢察署八十六年度偵字第四八二三，第五四一二號）
，提起上訴，本院判決如左：
      主      文
原判決撤銷。
乙○○竊盜，處有期徒刑壹年；又共同以強暴、恐嚇之非法方法剝奪人之行動自由，
處有期徒刑壹年捌月，應執行有期徒刑貳年肆月。
      事      實
一、乙○○意圖為自己不法之所有，基於單一之犯意，於民國（下同）八十六年六月
    十三日上午十時三十分許，在台南縣鹽水鎮○○路四八號丙○○經營之自助餐店
    竊取丙○○所有之鑰匙一串後，旋於同日上午十時四十五分許，以該串鑰匙開門
    進入台南縣鹽水鎮○○路八二巷八十弄七號五樓丙○○住宅（無故侵入住宅部分
    未據告訴），竊取內裝有Ｋ金藍寶石二個、Ｋ金鑲鑽耳環四個、金耳環一個、珍
    珠耳環二個、Ｋ金鑲鑽戒指、金手鍊及金戒指各一個之珠寶盒。得手後，適為丙○○返家發現報警查獲。
二、乙○○係陳龍德之女友。緣陳龍德於八十六年九月間，與甲○○賭博而贏得新臺
    幣（下同）一萬元，經催討未果，乃告知陳立鳴、賴振通（陳龍德、陳立鳴及賴
    振通均經本院八十八年度上訴字第四五０號另案以剝奪行動自由罪分別判處有期
    徒刑二年六月、二年及二年六月判處罪刑確定）及乙○○。乙○○乃另行起意，
    而與陳龍德等三人商議夥同前往雲林縣古坑鄉○○村○○路六十二巷十號甲○○
    住處索討賭債，而基於以強暴、恐嚇之非法方法剝奪行動自由之共同犯意，於八
    十六十月九日下午三時三十分許，抵達甲○○上開住處後即由陳立鳴上二樓找甲○○，適甲○○之乾媽丁○○○與甲○○同在二樓，陳立鳴即出言向甲○○索討
    賭債，甲○○表示身上無錢，丁○○○見狀欲先行離去，陳立鳴乃舉手攔阻丁○○○離去，甲○○心生不滿，即拿出瓦斯噴霧器（原審誤為瓦斯槍），對陳立鳴
    噴射而與陳立鳴發生打鬥，陳龍德、賴振通二人聞聲衝上二樓，與陳立鳴三人分
    持屋內之鐵鎚、電話機、音響箱等物抵擋，並共同毆打甲○○身體，致甲○○受
    有頭部外傷合併腦震盪、右頭部挫裂傷、頭部多處挫傷之傷害，三人並合力將甲○○制服，由陳立鳴以屋內之檯燈電線綑綁甲○○而非法剝奪其行動自由。丁○○○則趁混亂中跑下一樓，遇見在一樓守候之乙○○，乙○○即先取走丁○○○
    之機車鑰匙，使其不得離去。並恐嚇稱：你一出去會有車在等你，你會被車撞死
    云云，致丁○○○心生畏懼而不敢離去。嗣陳龍德、陳立鳴與賴振通三人一起將
    甲○○押到一樓，先由陳立鳴拉下鐵門不使他人進出，嗣由陳龍德、陳立鳴二人
    輪流腳踢甲○○，或持鐵鎚作勢欲打，陳龍德並恫稱：如不還錢，要一分鐘打一
    次云云，丁○○○見狀欲為甲○○脫困，乃主動拿出三千元替甲○○還債，由乙○○收執。陳立鳴復動手脫下甲○○之外衣褲搜尋現款，惟無所獲，遂自甲○○
    身上取下香港製勞力士手錶一個及藍寶石鑲碎鑽戒指一只用以抵償。適有甲○○
    之友人莊志祥前來敲門，陳龍德先確認僅莊志祥一人，即讓莊志祥入內，旋又由
    賴振通拉下鐵門。嗣經莊志祥調解，陳龍德始同意將一萬元之賭債折算為八千元
    ，並解開甲○○身上綑綁之電線。
    陳龍德旋指示由陳立鳴騎丁○○○之機車，與丁○○○一起外出借得五千元，仍
    交予乙○○收執（與丁○○○前付之三千元，共為八千元）。嗣經警於同日下午
    五時趕至現場，逮獲陳龍德與陳立鳴；賴振通、乙○○則乘隙逃逸，嗣經警緝獲
    。
三、案經台南縣警察局新營分局及雲林縣警察局斗南分局依甲○○之告訴分別就竊盜
    與剝奪行動自由、傷害部份報請台灣台南地方法院檢察署及台灣雲林地方法院檢
    察署檢察官偵查起訴。並由台灣雲林地方法院裁定移送原審合併審理。
      理      由
一、上訴人即被告乙○○（下稱被告）對於右開竊盜犯行供承不諱，核與被害人丙○○於警局、原審偵審證述之情節相符，且有贓物認領保管單在卷可憑，事證明確
    。
二、被告雖坦承曾於右開時間夥同陳龍德等人至甲○○之住處。惟否認以強暴脅迫之
    手段催討賭債之情事，辯稱：伊係陳龍德之女友，陳龍德僅告知去找朋友，伊不
    知陳龍德與甲○○有賭債之糾葛，伊當時僅留在樓下，不知樓上發生何事，甲○○有無被綁或被毆，何人拉下鐵門，伊不知情。伊未取走丁○○○機車鑰匙，且
    無恐嚇之情事，因丁○○○很緊張，伊僅叫其不要緊張，在原地坐好就好，應該
    會沒事。陳龍德雖有轉交三千元，但係何人拿給陳龍德，伊不知道等語。
    惟查：右開事實業據被害人甲○○、丁○○○於警訊及原審另案偵審中（原審八
    十六年度訴字第五九０號）指訴明白，並有陳龍德等人用以綑綁被害人甲○○之
    電線一條及用以行兇之鐵鎚一把扣案可證。陳龍德等人聯手毆打被害人甲○○，
    致其身體受有頭部外傷合併腦震盪、右頭部挫裂傷、頭部多處挫傷之傷害，亦有
    「林炳煌家庭醫學科診所」出具之診斷證明書在卷可考。又陳龍德與陳立鳴於警
    局及另案偵審中已坦承為索討一萬元賭債，夥同賴振通及被告至甲○○住處，以
    電線綑綁甲○○毆打，並由陳立鳴拉下鐵門以阻止他人外出，丁○○○代償三千
    元後，雙方協議折算為八千元，再由陳立鳴載丁○○○外出另借五千元共八千元
    轉交被告收執屬實。此與被告於警局訊問時所供夥同陳龍德、陳立鳴及綽號「瘦
    仔」等人前往甲○○之住處催討賭債，甲○○被綁下樓，陳龍德曾轉交伊八千元
    等事實並無二致（被告於警局所稱「瘦仔」即係賴振通，詳陳龍德在偵查中之供
    述，八十六年十一月四日偵查筆錄）。被告於審理時辯稱：不知陳龍德與甲○○
    有賭債糾葛，伊僅隨同前往，不知發生何事，尚非可採。查甲○○於原審調查時
    指稱：陳立鳴上樓攔住伊乾媽，伊以為要打伊乾媽，就和他們打起來了，陳龍德
    拿電話線綁伊，陳立鳴抓住伊的雙手，賴振通拔掉電話線，被押到一樓，陳龍德
    說限一分鐘還錢，如不還就（每分鐘）打一次，伊乾媽就說有三千元替伊還，他
    們不肯，陳龍德便叫陳立鳴脫伊衣服，陳龍德先搜伊口袋，搜出手錶後又拔下戒
    指，陳龍德說電視估二千，手錶、戒指大約一、二千，之後莊志祥來了，他們還
    是把鐵門關起來等語（見原審八十六年度訴字第五九０號，八十七年一月六日訊
    問筆錄），此與丁○○○於警訊時及原審另案調查中之供證符合。丁○○○並供
    稱：伊要離開，陳立鳴就上來舉手攔住伊，甲○○問「你是什麼意思」，二人立
    即扭打在一起，伊立即下樓，另二名同行男子（按即被告陳龍德、賴振通）即上
    樓參與打架，被告則取走伊之機車鑰匙，並恐嚇稱：「你乖乖坐在那裡」「他們
    不會對你怎樣」「你一出去會有車在等你」「你會被車撞死」，伊聽了非常害怕
    ，只好進去一樓坐下，一會兒甲○○被他們以電線把手綁在身後，陳龍德有先叫
    陳立鳴把鐵門拉下，接著把甲○○上衣及長褲脫下並翻找有無東西，翻了口袋沒
    有錢，陳龍德又踢打甲○○，當時吳已無反抗能力，連坐都無法坐，他們均用拳
    頭及腳踢甲○○，伊身上有三千元，故提議先給他們，陳龍德說不夠，伊只好說
    再出去借五千元，由陳立鳴載伊去借，當時莊志祥有進來，幫忙協調並要求讓甲○○穿上衣褲，之後，伊向住在附近綽號「阿惠」之女子借了五千元交給陳立鳴
    ，嗣由被告點算，之後警察就來了等語（見原審同卷，八十六年十二月二十二日
    訊問筆錄）。被害人丁○○○雖係甲○○之乾媽，然與被告及陳龍德等人素無仇
    隙，信無設詞誣陷被告之必要，被告飾詞否認對丁○○○揚言恫嚇，核係避重就
    輕之詞。按陳龍德等人承認有將甲○○住處之鐵門拉下，被告與陳龍德等人如無
    剝奪甲○○、丁○○○行動自由之犯意，何至拉下鐵門，以防進出？被告又何以
    向丁○○○揚言恫嚇？。按共同正犯之間，非僅就自己實施之行為負其責任，在
    共同意思範圍內，各自分擔犯罪行為之一部，相互利用他人之行為，以達犯罪之
    目的，對於他共同正犯所實施之行為，亦應共同負責。被告明知夥同前往催討賭
    債，於陳龍德等人以不法手段逼債時恫嚇在場之丁○○○，且代為收受清償之現
    款，其與陳龍德等人相互利用，分擔犯行，甚為明確，所辯不足採信，犯行堪以
    認定。
三、被害人丙○○雖曾供稱：被告行竊得手後，適為其返家發現，被告為防護贓物及
    脫免逮捕，就地取持其（指丙○○）所有之剪刀一把對其施暴，致其右二手指背
    裂傷云云。訊據被告矢口否認有以剪刀施暴刺傷丙○○之情事，辯稱：伊行竊被
    丙○○發現後丙○○即上前抓住其衣服將其逮住，警察隨後趕到，伊未曾摸過剪
    刀云云。卷查：手指背裂傷之原因非僅一端。丙○○於偵訊時雖指稱被告手持剪
    刀對其施暴，其於警局證稱：在拉扯時被告把剪刀扯掉了，剛好警察趕到。於偵
    查中陳稱：警方抵達時，剪刀掉在地上，伊撿起剪刀交給警察等語。核與到場處
    理之警員蕭永宗於偵查中所供：要帶走被告時，丙○○始拿出剪刀，並稱：係自
    被告袋中取出之情節，並不一致，是丙○○所述被告以剪刀施暴乙節，是否可信
    ，已非無疑。而扣案之剪刀並未採獲被告之指紋，亦有台南市警察局九十年十一
    月六日南市警刑鑑字第八九九七二號函覆本院可稽。被害人丙○○復經本院傳拘
    無著，而無從再予查證。尚不得僅憑其上開有瑕疵之供述而認被告施暴之事實。
    公訴人認被告行竊得手後為防護贓物脫免逮捕而對丙○○施暴，認其觸犯準強盜
    罪，此部份之起訴法條尚有未合，應予變更。核被告所為係犯刑法第三百二十條
    第一項之竊盜罪，其竊取鑰匙後旋即啟門行竊戒指等首飾，先後之行為雖有二個
    ，但犯意則屬單一，應僅論以一個竊盜罪。被告夥同陳龍德、陳立鳴及賴振通關
    於剝奪甲○○、丁○○○行動自由部分，係犯刑法第三百零二條第一項之妨害自
    由罪。關於傷害甲○○身體部分，另犯刑法第二百七十七條第一項之傷害罪。同
    時同地非法剝奪甲○○、翁塗月花二人之行動自由，為想像競合犯，應從一重處
    斷。所犯上開二罪互有方法結果之牽連關係，應從一重之剝奪行動自由罪處斷。
    被告與陳龍德等三人互有犯意聯絡及行為分擔為共同正犯。而與其所犯上開竊盜
    罪，犯意不同，構成要件有間，應併合處罰。又刑法第三百零二條第一項之妨害
    自由罪，係妨害他人自由之概括規定，故行為人具有一定目的，以非法方法剝奪
    人之行動自由者，除法律別有處罰較重之規定，應適用各該規定處斷外，如以使
    人行無義務之事，或妨害人行使權利為目的，而其強暴、脅迫復已達於剝奪人行
    動自由之程度，即祇成立本罪，不應再依同法第三百零四條論處（最高法院二十
    九年上字二三五九號判例意旨參照）。且本罪原包括私行拘禁或以其他非法方法
    剝奪人之行動自由在內，所謂非法方法，自包括強暴、脅迫等方法。故於私行拘
    禁或以其他非法方法剝奪人之行動過程中，縱對被害人施加恐嚇，亦包含於妨害
    行動自由之同一概念之中。所為縱合乎刑法第三百零五條恐嚇危害安全罪之要件
    ，仍應視為剝奪行動自由之部分行為（最高法院七十四年臺上字三四０四號判例
    、八十五年上字第五七三六號判決意旨參照）。故被告夥同陳龍德等人強制被害
    人償還賭債並對被害人恐嚇部分，不另構成犯罪，公訴人認被告另犯刑法第三百
    零五條恐嚇危害安全罪，尚有誤會。惟依公訴意旨因認此部分與有罪部分有牽連
    犯之關係，爰不另為無罪之諭知。原審予以論罪固非無見，惟查：（一）、原審
    認被告行竊丙○○財物後為防護贓物脫免逮捕，曾對丙○○施暴，而論以準強盜
    罪刑，已有未當。（二）、原判決另認被告夥同陳龍德等人以強暴手段向甲○○
    催討賭債成立強盜罪，亦非適法（理由詳如後述）。被告上訴否認準強盜犯行，
    固為有理，惟其另否認暴力討債，則非有理，而原判決亦非妥當，自應撤銷改判
    。爰審酌被告犯罪動機、手段，犯後坦承行竊，又其所涉暴力討債之情節較為輕
    微等一切情狀，就其所犯竊盜及剝奪行動自由二罪分別量處主文所示之刑，並定
    其應執行之刑。鐵鎚一枝、電線一條，雖係供被告犯罪所用之物，惟屬被害人甲○○所有，不得宣告沒收。
四、公訴意旨另以：被告與陳龍德、陳立鳴、賴振通三人共同意圖為自己不法之所有
    ，自甲○○身上強取手錶一個及戒指一枚，且要脅丁○○○交付三千元，並由陳
    立鳴搭載丁○○○外出借得五千元抵債，因認被告等另犯懲治盜匪條例第五條第
    一項第一款之強盜罪嫌云云。經查：告訴人甲○○於警訊及原審另案偵審中（陳
    龍德等人之案件，下同）已坦承積欠陳龍德一萬元賭債，嗣經其友莊志祥協調，
    折讓為八千元，實際上亦僅清償八千元屬實，足見被告並無不法所有之意圖。況
    據丁○○○於原審證稱：伊因見被告等對甲○○拳打腳踢，故提議先給三千元，
    陳龍德說不夠，伊只好說再在出去借五千元等語，足見被告亦無強迫丁○○○代
    償賭債之情事，所取償之金額亦未超過賭債。至陳龍德等人固自甲○○身上取出
    手錶一個及戒指一枚。惟據甲○○於原審供稱：陳龍德叫陳立鳴脫伊衣服，陳龍
    德先搜伊衣服口袋，搜出手錶後又拔下戒指，陳龍德說電視估二千，手錶、戒指
    大約一、二千等語（見原審八十七年一月六日訊問筆錄），益證陳龍德主觀上僅
    在抵債，而無不法所有之意圖。甲○○於原審雖又陳稱：戒指等價值達數萬元云
    云，惟陳龍德等人果真知悉其價值達數萬元，而又有強盜之意圖，則儘可取之揚
    長而去，何必逗留現場等候丁○○○外出借貸五千元供清償？且陳龍德等人自甲○○身上取出之上開手錶及戒指，乃隨意放在現場桌上，並未置入彼等口袋，此
    經甲○○、丁○○○於原審偵審中供明，益見渠等意在取償賭債，並無強盜之犯
    意，公訴人認被告另犯強盜罪，即有未合。惟依公訴意旨因認與上開有罪之部分
    ，具有方法結果之牽連關係，為裁判上之一罪，在審判上不可分，爰不另為無罪
    之諭知。至最高法院八十二年度臺上字第一九五九號判決理由雖有謂「因賭博行
    為所得之賭資，在民事法上屬於自然債務，債務人拒絕給付時，債權人若以之為
    訴訟上請求給付之標的，既不得准許，其在刑事法上當亦屬不法原因而取得之債
    權，此項『權利』既非具備適法之權源，亦即不受法律之保護，如行為人為實現
    對該項『權利』（或財物之管領、支配）以恐嚇方法施之於因不法原因而負給付
    義務之對方，使其心生畏怖者，殊不能謂其不該當於刑法第三百四十六條第一項
    、二項之恐嚇罪」。同院八十七年度臺上字第一六三號判決理由亦謂：「刑法上
    關於財產上之犯罪，所定意圖為自己或第三人不法所有之意思要件，即所稱之『
    不法所有之意圖』，固指欠缺適法權源，仍圖將財產移入自己實力支配管領下，
    得為使用、收益或處分之情形而言，然該項『不法所有』云者，除係違反法律之
    強制或禁止規定者外，其移入自己實力支配管領之意圖，違反公共秩序或善良風
    俗，以及逾越通常一般之人得以容忍之程度者，自包括在內」云云。惟查前一判
    決之被告係涉嫌以塗改之六合彩簽單向組頭恐嚇索取彩金一百三十五萬元；後一
    判決之被告係涉嫌以其女友險被強暴為詞，強迫被害人簽發九張本票共三百零九
    萬元以為賠償與本件之事實均不相同，無從援引，併予敘明。
五、又臺灣高雄地方法院檢察署以被告乙○○另涉竊盜等罪嫌而將該署九十年度偵字
    第一一五六一號案件移送併辦（含八十七年度偵字第二九一五二號、八十八年度
    偵字第九０九、二六五三、六０四一、一一五六六、一五七七八號，八十九年度
    偵緝字第七四三號，偵字第一一八八五號）。惟查：被告係於八十六年六月十三
    日為本件竊盜犯行，移送併辦意旨或認被告另自八十七年十月中旬至八十八年一
    月間在台南、高雄縣市竊取財物，或認被告復於八十八年三月初在高雄縣竊取劉
    慧秋之皮包，與本件竊盜犯行均已相隔一年以上，難認被告於本件竊盜犯行時即
    具有於一年後再竊取其他財物之概括犯意。參之被告於原審陳稱：於竊取丙○○
    財物時，並無繼續做案之意思等情節（按台灣台南地方法院檢察署亦以被告於本
    件竊盜之後另涉有其他竊盜犯行而移送原審併辦，原審訊問被告有無意見，被告
    供稱：係另行起意所犯，並非偷丙○○財物時就有繼續犯罪之意思，詳原審卷第
    四十三頁），足認係另行起意所為，與本件並無裁判上一罪之關係，本院自不得
    一併審判，應由檢察官另行偵處，併予指明。
據上論斷，應依刑事訴訟法第三百六十九條第一項前段、第三百六十四條、第二百九
十九條第一項前段，第三百條、刑法第三百二十條第一項、第二十八條、第三百零二
條第一項、第二百七十七條第一項、第五十五條、第五十一條第五款、罰金罰鍰提高
標準條例第一條前段，判決如主文。
本案經檢察官曾顯智到庭執行職務。
中    華    民    國      九十一      年      三      月      六        日
                          臺灣高等法院臺南分院刑事第三庭
                                      審判長法官  黃    崑    宗
                                            法官  林    勝    木
                                            法官  莊    俊    華
右正本證明與原本無異。
竊盜部分，被告不得上訴。
其餘部分如不服本判決，應於判決送達後十日內向本院提出上訴狀，其未敘述理由者
並應於提出上訴狀後十日內向本院補提理由書（應附繕本)。
                                      法院書記官  徐    瑞    清
中    華    民    國      九十一      年      三      月      六        日
附錄法條：
刑法第三百二十條第一項：意圖為自己或第三人不法之所有，而竊取他人之動產者，
                        為竊盜罪，處五年以下有期徒刑、拘役或五百元以下罰金
                        。
刑法第三百零二條第一項：私行拘禁或以其他非法方法，剝奪人之行動自由者，處五
                        年以下有期徒刑、拘役或三百元以下罰金。
刑法第二百七十七條第一項：傷害人之身體或健康者，處三年以下有期徒刑、拘役或
                          一千元以下罰金。
